臺灣高等法院民事判決　　　　　　　　 94年度上易字第523號
上　訴　人　甲○○
訴訟代理人　陳傳中　律師
複　代理人　林怡君
　　　　　　張志興
被　上訴人　乙○○
訴訟代理人　陳鄭權　律師
複　代理人　唐永洪　律師
上列當事人間返還不當得利事件，上訴人對於中華民國94年3月2
1日臺灣桃園地方法院93年度訴字第860號第一審判決提起上訴，
本院於94年9月13日言詞辯論終結，判決如下：
    主  文
原判決關於命上訴人給付自民國七十八年七月二十五日起至九十
三年三月二十一日止，按年息百分之五計算之利息部分及該部分
假執行之宣告均廢棄。
上開廢棄部分，被上訴人在第一審之訴及假執行之聲請均駁回。
其餘上訴駁回。
第二審訴訟費用由上訴人負擔。
    事實及理由
一、被上訴人起訴主張：兩造於民國69年5 月24日簽訂土地合夥
    契約書（下稱系爭合夥契約書），由上訴人出名與訴外人張
    蕭送妹、陳淳卿、魏葉對、葉義誠、劉志強、徐烈國、謝月
    琴等7 人集資購買訴外人謝新添所有坐落桃園縣平鎮市○○
    ○段157-1地號土地（下稱系爭土地）， 並約定登記魏葉對
    名義，上訴人持分為12/60。嗣系爭土地於78年7月25日遭桃
    園縣政府徵收部分土地（即分割重編平鎮市○○○段 157-1
    及157-21地號）， 上訴人已領取其中12/60之徵收補償金新
    台幣（下同）348萬7,380元，依系爭合夥契約書約定被上訴
    人2/3、上訴人1/3之出資比例，上訴人應給付被上訴人徵收
    補償金232萬4,920元，惟上訴人僅於78年7 月間簽發面額80
    萬元之本票予被上訴人兌領，及於78年7 月22日將其所有自
    小客車作價16萬元移轉登記予被上訴人指定之鍾政能，合計
    96萬元，尚欠136萬4,920元，爰依系爭合夥契約書之約定及
    不當得利之法律關係【按：被上訴人於原審起訴狀及第一次
    言詞辯論期日即主張其請求權基礎為系爭合夥契約書及不當
    得利（原審卷3頁背面、24頁）， 嗣被上訴人於法官問該二
    請求權之關係及就請求權基礎部分有何補充時，雖分別稱其
    係以兩造具有合夥關係為攻擊防禦方法，本件係依不當得利
    為請求，及主張不當得利（原審卷38、52頁），惟被上訴人
    主張其係因上訴人抗辯有拿到補償金且已分配予被上訴人完
    畢，其始稱上訴人亦構成不當得利，然就原已主張之系爭合
    夥契約書之請求權並未表示撤回或不予主張 （本院卷44-45
    頁），尚難僅憑被上訴人之上開陳述逕認被上訴人於原審僅
    主張不當得利，而已撤回其就系爭合夥契約書之請求權，應
    認被上訴人在原審仍係依系爭合夥契約書及不當得利為請求
    】，求為命上訴人應給付被上訴人136萬4,920元及自78年 7
    月25日起算法定遲延利息（原審依不當得利之規定判決上訴
    人應如數給付，上訴人不服提起上訴），並答辯聲明：上訴
    駁回。
二、上訴人則以：上訴人係本於兩造間之系爭合夥契約書及與張
    蕭送妹等7 人間之合夥契約而受領魏葉對交付之徵收補償金
    348萬7,380元，並無不當得利；又依系爭合夥契約書之約定
    ，並無使被上訴人取得出售利益之物權效力，被上訴人僅得
    請求上訴人給付出售利益，上訴人受領系爭徵收補償金亦無
    不當得利。又被上訴人係於78年7 月間收取上訴人交付面額
    80萬元之本票及以自小客車作價之16萬元，被上訴人於斯時
    即知悉系爭土地遭徵收，已可行使其出售利益給付請求權，
    迄今均未行使，已罹於15年時效而消滅等語，資為抗辯，並
    上訴聲明：(一)原判決廢棄。(二)被上訴人在第一審之訴駁回。
    (三)願供擔保請准宣告免為假執行。
三、被上訴人主張兩造於69年5 月24日簽訂系爭合夥契約書，由
    上訴人出名與張蕭送妹、陳淳卿、魏葉對、葉義誠、劉志強
    、徐烈國、謝月琴等7 人集資購買謝新添所有系爭土地，並
    約定登記魏葉對名義，上訴人持分為12/60。 系爭土地於78
    年7月25日遭桃園縣政府徵收部分土地 （即分割重編之平鎮
    市○○○段157-1及157-21地號），徵收補償金共1,743萬6,
    898元，上訴人已領取12/60之徵收補償金348萬7,380元。上
    訴人曾於78年7 月間簽發面額80萬元之本票交伊兌領，及於
    78年7 月22日以其所有自小客車作價16萬元移轉登記予伊指
    定之鍾政能之事實，業據其提出不動產買賣契約書、切結書
    、土地合夥契約書、土地登記簿謄本、支票及土地增值稅繳
    款書為證（原審卷5-14頁），且為上訴人所不爭執，自堪信
    為真實。
四、被上訴人另主張上訴人領得之徵收補償金348萬7,380元，依
    兩造簽訂之系爭合夥契約書約定伊2/3、上訴人1/3之出資比
    例，上訴人應給付伊232萬4,920元，上訴人僅給付伊96萬元
    ，尚欠136萬4,920元之事實，雖為上訴人所否認，並以前開
    情詞置辯，惟查：
  (一)依上訴人於原審書狀記載「兩造間之債權債務關係，在被告
    取得土地徵收補償金時，都已結算清楚並將補償金分配完畢
    ，兩造均無異議」等語（原審卷19頁），可見上訴人就應分
    配徵收補償金予被上訴人之事實並不爭執，僅抗辯伊已清償
    完畢及被上訴人之請求權已罹於時效而消滅云云。查上訴人
    就其已給付被上訴人徵收補償金餘款136萬4,920元之事實並
    未舉證以實其說，且依系爭合夥契約書約定：「．．．今後
    該股份地價款各自負擔，出售利益各屬所有人」 （原審卷9
    頁），被上訴人自得請求被上訴人給付出售利益。茲因兩造
    合夥由上訴人出名與張蕭送妹等7 人集資購買之系爭土地中
    部分土地遭桃園縣政府徵收而致上訴人領有徵收補償金348
    萬7,380元， 該徵收補償金即相當於出售土地之利益，雖上
    訴人係本於兩造間之系爭合夥契約書及與張蕭送妹等7 人間
    之合夥契約而受領魏葉對交付之徵收補償金348萬7,380元，
    並無何不當得利，惟上訴人既迄未將被上訴人依系爭合夥契
    約應分配 2/3之徵收補償金餘款136萬4,920元給付被上訴人
    ，被上訴人自得依系爭合夥契約書之約定，請求上訴人給付
    其應分配之徵收補償金136萬4,920元。
  (二)次查桃園縣政府係於78年6 月21日發放上開徵收補償金予魏
    葉對，有支票可稽（原審卷13頁），而被上訴人曾於93年 3
    月17日委請律師發函請求上訴人於文到3 日內返還未給付之
    徵收補償金，經上訴人於93年3 月18日收受，有該律師函及
    掛號郵件收件回執可憑（原審卷30-31頁），並於93年6月30
    日對上訴人提起本件訴訟，是被上訴人之請求權並未罹於15
    年時效，上訴人抗辯被上訴人請求伊給付徵收補償金之請求
    權已罹於時效而消滅云云，自不足採。
五、綜上所述，被上訴人本於系爭合夥契約書之約定，請求上訴
    人給付徵收補償金136萬4,920元及自93年3 月22日起至清償
    日止，按年息百分之五計算之利息部分，自屬應予准許。原
    審就此部分所為上訴人敗訴之判決，其理由雖與本院不同，
    但其結果並無二致，上訴論旨指摘原判決此部分不當，求予
    廢棄改判，應認為無理由。被上訴人逾上開部分之利息請求
    ，自屬不應准許。原審就此部分所為上訴人敗訴之判決，自
    有未洽，上訴論旨指摘原判決此部分不當，求予廢棄改判，
    為有理由，爰由本院廢棄改判如主文第2項所示。
六、兩造其餘之攻擊或防禦方法及未經援用之證據，經本院斟酌
    後，認為均不足以影響本判決之結果，自無逐一詳予論駁之
    必要，併此敘明。
七、據上論結，本件上訴為部分有理由，部分無理由，依民事訴
    訟法第449條第2項、第450條、第79條，判決如主文。
中　　華　　民　　國　　94　　年　　9　　月　　27 　　日
                  民事第十四庭審判長法  官　劉靜嫻
                                    法  官　陳昆煇
                                    法  官  陳駿璧
正本係照原本作成。
不得上訴。
中　　華　　民　　國　　94　　年　　9 　　月　　28　　日
　　　　　　　　　　　　　　　　　　書記官　黃　愛
